# 同一控制下企业合并当年抵消分录的疑问

提问人：小盆友 时间：2016-03-11 00:10:30
A公司以 2015 年 8 月 31 日为合并日合并了同一集团内的另外一家有限责任公司，该企业合并构成同一控制下企业合并，合并后A公司持有被合并企业100%的股权。在编制 2015 年年末的合并财务报表时（假设A公司和被合并企业在 2015 年全年及之前年度没有关联交易及往来）我看我的前辈们编制的抵消分录是这样的：
第一笔分录： 借：股本 贷：资本公积
第二分录 借：长期股权投资
贷：资本公积
两笔分录一做，年末的抵消分录就做完了，第一笔分录个人理解，第二笔分录有高手指点下吗？我看CPA教材上写的很复杂，首先把合并日的长期股权投资 和子公司所有者权益抵消，然后再考虑合并日后至期末这段时间的净利润和其他综合收益等，有点复杂，但是又不懂第二笔分录的原理。

回答人：chenyiwei
你的第二笔抵销分录的借贷方向写反了，应该是借：资本公积，贷：长期股权投资。 该笔抵销分录，连同在合并方个别报表层面已经作出的将长期股权投资成本（合并日取得被合并方净资产账面价值份额）与对价款之间的差额调整资本公积的分录相叠加，共同起到的合并报表层面处理效果就是：在合并日当天，按所支付的合并对价的账面价值冲减合并报表层面的净资产，将合并对价的支付视作对最终控制方的分配。（最早期间期初，被合并方净资产与合并方净资产相加，可以看作是最终控制方对合并主体的资本性投入，现在则相反，是部分收回投资）这样简单的分录编制更能够看出同一控制下企业合并中权益结合法的本质。 而且，因为抵销金额全部冲减资本公积，不涉及调整留存收益，这样历史上被合并方利润表纳入合并报表范围形成的自然滚存留存收益仍然完整保留在合并报表中，就省去了先抵销被合并方留存收益再进行恢复的麻烦。

提问人：hrtsex 时间：2016-05-05 15:12:32
陈版，是否可以这样理解： 1 、合并报表计入资本公积的金额就是在母公司层面冲减资本公积（盈余公积或未分配利润）的金额；
2 、合并未分配利润应该就是母子公司未分配利润合计。

回答人：chenyiwei
1 、不一定，差额至少包括被合并方的留存收益。 2 、如果没有内部交易损益抵销影响等特殊交易或事项，母公司持有子公司 100 ％股权，且子公司*立以来一直由目前的实际控制人控制且控制连续，则可以这样理解。

提问人：hrtsex 时间：2016-07-25 15:27:43
请教陈版：
1 、对于子公司提取的盈余公积，在成本法合并抵销的情况下，是否直接借：盈余公积 贷：未分配利润？
2 、对于非同一控制下的企业合并，是否有如上类似简单明了的合并抵销分录？

回答人：chenyiwei
1 、是。 2 、也可以做的简单，本版面精华区内有成本法下直接编制合并报表的相关讨论，可参考。

提问人：hrtsex 时间：2016-07-29 11:25:57
陈版，刚才在精华区版面找到一篇关于《直接以成本法编制合并财务报表方法》的文章，其中同一控制下的企业合并抵消分录与你所给的分录似乎有所区别，请赐教：
一、关于合并日（不是 12 月 31 日）合并财务报表的编制 文章的思路为：首先，母公司按照实际成本（不是净资产）确认长期股权投资；其次将母子两公司的报表相加，将长期股权投资与所摊占的实收资本及少数股东权益（若有，按账面净资产确认）的差额冲减未分配利润，如果母公司存在可冲销的资本公积或盈余公积，再将未分配利润冲销资本公积及盈余公积；最后再冲销子公司盈余公积及资本公积。 我的疑问是：这样处理的话那不是合并财务报表没有资本公积和盈余公积？
二、关于年末（ 12 月 31 日）合并财务报表的编制 1 、在当年末进行合并抵消处理时，是否也仅是上面这些分类，合并日至年末（ 12月 31 日）的盈亏情况仅需增加确认少数股权损益和权益即可（若有，借：少数股东损益 贷：少数股东权益）？ 2 、下一年度末（ 12月 31 日）是否仅需将上年末的“未分配利润”替换为“期初未分配利润”即可？
三、关于你所给的抵消分类，我的疑问： 1 、长期股权投资是按净资产确认的，还是实际成本？ 2 、两笔分类合并的思路似乎就是子公司的股本和长期股权投资之间的差额冲减资本公积，若母子公司的资本公积合计数不够冲减呢，继续冲减盈余公积和未分配利润？

回答人：chenyiwei
1 、我理解不应出现你说的情况，你可以向该帖的原作者进一步咨询。 2 、因为是成本法下编制合并抵销分录，所以一旦确定了合并日的抵销分录，今后只要投资成本和所占股权比例不变，这笔抵销分录就可以一直沿用下去，当然每年调整少数股东权益和少数股东损益、年初未分配利润项目的抵销分录金额每年会有不同，但很容易理解。 3 、在我的抵销分录中，长期股权投资的账面价值应按准则规定，按被投资方帐面净资产份额确定，而不是实际成本。若母子公司的资本公积都不够冲减，我个人更倾向于继续将资本公积冲减为负数。

提问人：呼叫帮助 时间：2018-02-14 15:02:22
陈版，可否这样认为，同一集团内的两家关联公司，一家企业收购另外一家企业，则该企业合并构成同一控制下企业合并，收购企业支付的收购款，在收购企业的合并报表中一定有这样抵消分录，即借：资本公积，贷：长期股权投资？

回答人：chenyiwei
是这样。

提问人：呼叫帮助 时间：2018-02-17 21:36:31
写错了，陈版， 我认为应当是合并日取得被合并方净资产账面价值份额（实际是长期股权投资入账价值）与对价款之间的差额调整资本公积，而不是合并日直接支付的价格调整资本公积吧？

回答人：chenyiwei
由于同一控制下合并中被合并方的权益变动都要恢复，最终合并报表层面体现为将所支付的收购价款冲减权益，所以借：资本公积，贷：长期股权投资的抵销分录就可以直接起到该处理效果，你可以自己编一个实例试试看。

提问人：呼叫帮助 时间：2018-02-21 14:19:15
可否这样理解， 合并报表层面，被购买方自身的实收资本和其他资本公积也会转入资本公积内，作为冲减对象。 合并报表层面的实收资本就是母公司单独的实收资本，所以涉及同一控制下合并时，子公司的实收资本在合并报表层面要调整到资本公积中。母公司支付的合并对价款冲减合并资本公积。

回答人：chenyiwei
同一控制下企业合并可以这样理解。

提问人：rociscpa 时间：2018-03-19 23:11:57
陈版，同一控制下企业合并期初抵消分录是不是这样的 借： 子公司权益 贷： 资本公积 借：资本公积 贷：盈余公积未分配利润 是不是这样就结束了 但是假如期初的时候子公司提取了盈余公积，怎么把提取盈余公积这一笔抵消啊？不抵消的话合并权益表提取的盈余公积就等于母子公司相加了。急！！！！！

回答人：chenyiwei
直接借：实收资本，贷：资本公积即可，如果有少数股权的，再增加将各权益项目中归属少数股东的份额转入少数股东权益，以及确认少数股东损益并调整未分配利润的分录即可。 子公司的盈余公积中按比例归属于母公司的份额并入合并报表中的未分配利润。

提问人：1314yaomei 时间：2018-03-28 21:32:18
您好老师，我也正好碰到类似问题，就是同一控制下合并，在合并层面抵消期初资产负债表的时候，为什么贷方不是长期股权投资而是资本公积了？因为我做的是无偿受让（同一控制下），在母公司单户报表，是借：长投，贷：资本公积（按基准日净资产*持股比例确认），那么合并层面，我理解是 借：实收资本、盈余公积、未分配利润等子公司权益，贷方：长期股权投资、少数股东权益（如有）。我理解对吗？请老师指正。此外，在追溯调整合并层面期初数时，还需要调整损益表的抵消分录嘛？

回答人：chenyiwei
期初母公司个别报表层面并无长投。而且考虑到前期子公司利润表纳入合并报表，需保证其留存收益的延续性。

提问人：liangmj1212 时间：2018-05-22 22:26:23
您好陈老师，我也想问一下，A公司100%控股B公司，80%控股C公司，同时B公司20%控股C公司。假设C的净资产为 100 万元，A公司对C公司的长投是 80 万元，那这样合并的时候，差额 20 万元是确认少数股东权益，还是增加一笔“借：长投 20 万 贷：资本公司20%”？望指教

回答人：chenyiwei
这种情况下，A的合并报表层面应不存在关于B、C的少数股东权益，也不会影响A的资本公积？